臺灣高等法院臺中分院刑事判決　　　　　　民國九十三年度上更(一)字第二九八號
　　上　訴　人
　　即　被　告　乙○○
　　選任辯護人　周春霖律師
右上訴人因貪污治罪條例案件，不服臺灣南投地方法院中華民國九十二年三月四日第
一審判決（民國九十一年度訴字第六四三號，起訴案號：臺灣南投地方法院檢察署民
國九十一年度偵字第二一二四號），提起上訴，經判決後，由最高法院發回更審，本
院判決如左：
　　主      文
原判決關於乙○○部分撤銷。
乙○○無罪。
　　理      由
一、公訴意旨略稱：黃建燁係南投縣埔里鎮鎮民代表會（以下簡稱埔里鎮代會）副主
    席、已判決詐欺罪確定之黃明照、蔡百修、陳麗雲、王仁宏、李振榮、張志先及
    潘淑玫等人均係埔里鎮代會代表，被告乙○○則係上開代表會之組員，負責出納
    之業務，其等均係依據法令從事公務之人員。另已判決確定之蕭飛芳則為埔里鎮
    ○○路○段一六三號南光醫事檢驗所檢驗師，係從事業務之人。緣埔里鎮代會秘
    書劉宗鑫於八十八年間，該代表會召開預算審查會時，告知列席代表，代表會於
    八十七年度編列有新臺幣（下同）十萬元之預算，作為代表身體健康檢查之補助
    費用，每位代表可檢附檢驗收據向代表會申請辦理核銷，實報實銷，每人最高一
    萬元。詎黃建燁等人，明知埔里鎮代會所編列之各項經費，應依據相關開銷實際
    支出之金額，據實核銷經費，竟於得知該代表會在八十七年度編列有十萬元之身
    體健康檢查補助經費後，即基於共同之犯意聯絡，先由黃明照於民國（下同）八
    十八年四月底、五月初某日，至南光醫事檢驗所向蕭飛芳表示，該代表會之代表
    ，將前往其檢驗所進行健康檢查，並表示每位代表之健康檢查費為一萬元，惟實
    際上每位代表僅做三千元之健康檢查，而蕭飛芳則須開立一萬元之檢查費用收據
    ，供前去做健康檢查之代表核銷經費，因全民健康保險制度實施後，醫事檢驗所
    之收入欠佳，蕭飛芳因而答應黃明照之要求。其後，黃建燁即向埔里鎮代會代表
    蔡百修、陳麗雲、王仁宏、李振樂、張志先及潘淑玫等人表示可至南光醫事檢驗
    所做健康檢查，實際之檢驗費用為三千元，惟該檢驗所將開具一萬元之收據，供
    其等核銷經費，差額則由代表會出納即乙○○，另行支給前去健康檢查之代表。
  蔡百修等代表獲知消息後，即先後於同年五月三日至六月十一日間，前往上開檢
    驗所進行健康檢查，蕭飛芳於完成蔡百修等八位代表健康檢查後，實際上僅分二
    次向代表會人員收取前述八名代表之檢驗費用，每人現金三千元，卻虛偽開立每
    名代表一萬元檢驗費之免用統一發票收據共八紙，提供埔里鎮代會組員乙○○辦
    理不實經費核銷。乙○○明知蕭飛芳所開立之上揭收據並非實在，惟為配合黃建
    燁等人詐取檢驗費用差額之不當利益，竟於收到收據後，仍製作不實之支出憑證
    即埔里鎮代會健康檢查費請領單，並交由黃建燁等八名代表，在該請領單上證明
    人乙欄中簽署姓名後，再開立金額為一萬元之埔里鎮代會未劃線公庫支票八張，
    交付予黃建燁代為收執，經黃建燁向埔里鎮農會提示兌領後，乙○○再分別將差
    額七千元轉交給黃建燁等八人。黃建燁等八人利用埔里鎮代會補助健康檢查費用
    之機會，以上開之方式，向該代表會詐領檢驗費用每人各七千元，牟取不法利益
    共計五萬六千元，因認為被告乙○○涉嫌貪污治罪條例第五條第一項第二款之利
    用職務上機會詐取財物罪及刑法第二百十三條之公務員登載不實文書罪云云。
二、本件公訴人認為被告乙○○涉嫌公務員利用職務上之機會詐取財物罪，及公務員
    登載不實文書罪，係基於共同被告蕭飛芳、蔡百修及陳麗雲在警訊及偵查中供稱
    ，每位代表至南光醫事檢驗所做身體健康檢查，費用只有三千元，均向代表會請
    領一萬元之補助款，核與證人即埔里鎮代會主席蔡淑芳，及埔里鎮代會代表丙○
    ○證述之情節相符，並有埔里鎮代會八十八年五、六月份支出憑證各乙冊、公庫
    專戶存款支票影本十一紙、南光醫事檢驗所免用統一發票收據七紙，及檢驗記錄
    八紙附卷可資佐證。訊據上訴人即被告乙○○（下稱被告），對於任職埔里鎮代
    會辦出納業務，於職務上製作埔里鎮代會代表健康檢查費請領單，用以請領健檢
    費用之事實固坦白承認，惟否認有利用職務上機會詐領財物及行使職務上登載不
    實公文書等犯行，辯稱：伊確實不知鎮民代表們至「南光醫事檢驗所」健康檢查
    之實際檢驗費若干，對於代表會各項支出，只要請款人持單據前來請款，所請項
    目又為預算科目之事項，伊皆須受理，並製作請領單，請請款人簽名確認，再連
    同單據呈請秘書審核及主席判行，其再依主席判行內容，開立公庫支票請秘書蓋
    章後支付，伊並無實質審查權，代表會對於代表請款，向來採高度信賴，即有權
    之主席或秘書，亦不過問，更何況無權之伊，要無登載不實及行使登載不實可言
    ；而且，伊亦未曾享公費健檢，亦不知代表等檢查何等項目，如何能知悉健檢費
    之正確金額若干，伊並未與檢驗所有所接觸，自無來自檢驗所之訊息，得以知悉
    實際檢驗費若干，又報領健檢費之代表們，只提出一萬元之健檢收據，表示要請
    領一萬元之健檢費，並未告知伊，其等去健檢之實際費用金額，伊當然無由自代
    表等處得以獲知，檢驗所實收代表之健檢費若干等語。
三、按犯罪事實應依證據認定之，無證據不得認定其犯罪事實，刑事訴訟法第一百五
    十四條第二項定有明文。又事實之認定應憑證據，如未能發現相當證據，或證據
    不足以證明，自不能以推測或擬制之方法，以為裁判之基礎，最高法院四十年台
    上字第八十六號著有判例。再者刑法第二百十三條之登載不實文書罪，以公務員
    所登載之事項，出於明知為前提要件，所謂「明知」，係指直接故意而言，若為
    間接故意或過失，均難繩以該條之罪，最高法院四十六年台上字第三七七號，亦
    著有判例。經查本件代表黃明照、陳麗雲、王仁宏、李振樂、張志先、潘淑玫、
    蔡百修及黃建燁等八人至南光醫事檢驗所做健康檢查，實際檢查費用僅三千元，
    而各代表均向代表會請領一萬元之補助費，固為事實，惟查被告乙○○「僅負責
    依代表等申請人所提出之收據，填寫請領單，經申請人於請領單證人欄內簽名，
    請領單內容符合其請領意旨後，將請領單連同申請人提出之收據，呈請秘書、主
    席逐級審查核可後交付執行，因乙○○並未兼任代表會主計之職務，故對於代表
    會各項支出之申請均無審查權，只單純承辦出納工作」，此有南投縣埔里鎮民代
    表會民國九十三年七月二十三日埔鎮代字第○九三○○○○五一八號函附卷可證
    （見前審卷第九十九頁），而證人即代表江萬昌於前審證稱：「請領健康檢查費
    ，不用向承辦人（按即乙○○）解說什麼，承辦人沒有權利審核，檢驗內容承辦
    人他意會清楚，只要交出收據就可以」等語（見前審卷第六十四頁），足證被告
    乙○○雖為代表會之出納，但對於各代表提出之健康檢查收據之金額，並無實質
    審查權，亦即各代表提出健康檢查之收據，被告即應將該收據之金額記載於「健
    康檢查費請領單」上，又各代表提出健康檢查之收據，被告將金額填載在「健康
    檢查費請領單上」時，猶須各代表在該請領單上證明人欄內簽名，證明收據之金
    額與請領單上之金額相符，則被告於填載健康檢查費請領單時，顯無不實文書記
    載之可言。又黃明照等代表，以不實之收據申領健康檢查費，業經本院分別依詐
    欺罪各判處徒刑確定，然並無任何證據，足以證明被告乙○○對於各代表詐取健
    康檢查費，事前知情，或與之有意思之聯絡或行為之分擔，被告乙○○利用職務
    上之機會詐取財物及公務員登載不實文書犯行，尚屬不能證明，原審疏未詳查，
    對於被告乙○○遽為論罪科刑，尚有未洽，被告乙○○上訴意旨指摘原判決不當
    ，為有理由，應由本院將原判決關於被告乙○○部分撤銷改判，被告乙○○部分
    爰依法為無罪之判決。
據上論斷，應依刑事訴訟法第三百六十九條第一項前段、第三百六十四條、第三百零
一條第一項，判決如主文。
本案經檢察官甲○○到庭執行職務。
中     華     民     國     九十四     年      二      月     十六      日
                                   臺灣高等法院臺中分院刑事第二庭
                                   　　　審判長法　官  胡  森  田
                                   　　　　　　法　官  方  艤  駐
                                   　　　　　　法　官  蕭  錦  鍾
右正本證明與原本無異。
檢察官得上訴。
被告不得上訴。
如不服本判決應於收受送達後十日內向本院提出上訴書狀，其未敘述上訴之理由者並
得於提起上訴後十日內向本院補提理由書（均須按他造當事人之人數附繕本）。
                                               書記官  林  振  甫
中     華     民     國     九十四     年      二      月     十八      日
                                                              　　　　　Ｆ
